【裁判字號】    89,上訴,3866
【裁判日期】    900221
【裁判案由】    毀損等
【裁判全文】
臺灣高等法院刑事判決                          八十九年度上訴字第三八六六號
    上  訴  人
    即  被  告  甲○○
    選任辯護人  田振慶
                吳姝叡
右上訴人因毀損等案件，不服臺灣臺北地方法院八十九年度訴字第四一八號，中華民
國八十九年九月十三日第一審判決（起訴案號：臺灣臺北地方法院檢察署八十八年度
偵字第二四九九二、八十九年度偵字第一七一五號）提起上訴，本院判決如左：
    主  文
原判決關於甲○○部分撤銷。
甲○○毀壞他人建築物，處有期徒刑柒月，緩刑貳年。
    事  實
一、甲○○於民國（下同）八十五年十二月間因違反動產擔保交易法案件，經臺灣臺
    北地方法院判處拘役五十日，如易科罰金，以三百元折算一日，緩刑二年確定（
    惟未曾受有期徒刑以上刑之宣告）。
二、緣甲○○於八十八年一月十三日簽訂協議書向陳澤繼（經原審判決有期徒刑五月
    ，緩刑二年確定）以每月新臺幣（下同）五萬五千元承租坐落臺北市○○區○○
    段四小段一三四、一三七地號土地（如原判決附件所示臺北市建成地政事務所土
    地複丈成果圖）上之臺北市○○區○○街六一巷一號木造建物（面積一二五．六
    二平方公尺），明知該建物為警務宿舍，屬國家所有，竟基於毀壞建築物之犯意
    ，於八十八年一、二月間簽訂協議書後某日，僱請姓名年籍不詳之不知情工人將
    上開警務宿舍全部拆除，闢建為停車場收費牟利，嗣於八十八年四月間經民眾檢
    舉，始為管理人臺灣省政府警政廳（嗣移交內政部警政署管理）發現查知上情。
三、案經內政部警政署訴由臺灣臺北地方法院檢察署檢察官偵查起訴。
    理  由
一、訊據被告甲○○對於在右揭時地簽訂協議書，承租右開警務宿舍及其基地，嗣僱
    工拆除該建物等事實供承無訛，惟矢口否認有毀壞建築物之犯行，辯稱：向陳澤
    繼承租警務宿舍，原打算作為辦公室使用，租用後著手整修，詎料甫施工即發生
    屋頂塌陷，樑柱腐蝕，房子已無法使用，才拆了蓋新的鐵皮屋，嗣遭人檢舉，期
    間收到市府建管處之拆除通知後，警務宿舍即於八十八年二月二十二日遭市府建
    管處拆除，該房子既無法修繕，又為臺北市政府拆除，陳澤繼又表示沒錢賠償，
    且要求伊改變承租目的，伊始改變初衷，將空地改為停車場使用，以彌補損失云
    云。惟查：
（一）臺北市○○區○○段四小段一三四地號土地闢建為臨沂停車場，而其上臺北市
      中正區○○街六一巷一號原木造建物已遭拆除之事實，業據原審於八十九年七
      月十九日會同地政事務所人員到場指界測量勘驗屬實，制有勘驗筆錄、並拍攝
      現場照片附卷可稽，復有臺北市建成地政事務所八十九年七月二十日北市建地
      字第八九六一一八六三００號函檢附之土地複丈成果圖存卷可查，合先敘明。
（二）查臺北市政府工務局建管處（下稱市府建管處）查報技工王奇夫於原審結證稱
      ：市府建管處接獲市民檢舉，到臺北市○○街六一巷一號一樓勘查後，發現是
      正在施工中的違建，並沒有經過申請就擅自搭建，我們就依查報拆除，拆除的
      是新蓋的房子及棚架，現場另有舊屋以鐵皮包住，即該屋拆除案卷最後一張照
      片所示兩間房子，市府建管處並沒有拆除該二間房子：：，現場感覺是一個停
      車場，拆除當天所攝照片有臨沂停車場之招牌：：，我們是八十八年二月十一
      日先到現場勘查，拍攝如拆除案卷最後一頁所示照片，隔天就立刻到場拆除，
      施工中的違建，我們並不會通知自行拆除，而係直接逕行拆除，拆除案卷內拆
      除報告單、拍照日期等誤植為八十八年二月二十二日，實際拆除日期應為八十
      八年二月十二日，此可由拆除照片內舉牌所載日期來確認（見原審卷第六十四
      頁至第六十七頁），並庭呈臺北市政府工務局拆除案卷為憑。揆諸該案卷所附
      拆除現場照片之舉牌日期確為八十八年二月十二日，且遭臺北市政府工務局拆
      除之房屋均係新建之鐵皮屋及棚架，而非被告陳澤繼出租予甲○○之老舊宿舍
      部分。
（三）參諸被告甲○○八十八年一月十三日與被告陳澤繼簽訂協議書約明租賃之權利
      義務關係後，竟再於同月十八日持繕打記載『授權標的物地址：臺北市○○街
      六十一巷一號警務宿舍一棟，甲方（即授權人陳澤繼）同意全權授權乙方（即
      被授權人甲○○）處理，絕無異議：：，乙方不得主張任何由該屋占有之實所
      衍生之任何權利』等語之授權書供被告陳澤繼簽署之事實，足見被告甲○○應
      有將承租之警務宿舍拆除闢建為停車場營利之計畫，否則焉有必要於簽訂協議
      書後，再要求被告陳澤繼簽署授權書，要求被告陳澤繼全權授權其處理警務宿
      舍，並不得主張衍生之任何權利。被告甲○○所辯於修繕房屋之際造成倒塌云
      云，倘若屬實，衡情理應通知出租人即被告陳澤繼出面處理，惟其並未為此舉
      ，益見其有毀損警務宿舍之意圖無訛。證人即本案租賃之承租仲介人丙○○雖
      於原審證述：甲○○向我提及是要放工具機器，沒有說要做停車場：：，簽完
      協議書後，甲○○打電話給我說整修房屋時屋頂塌陷，我過去看時，真的見到
      全部屋頂塌陷，我當時是關心過去看一下，並沒有通知陳澤繼或做其他處理等
      語（見原審卷第三十九頁、第四十頁），另外一位本案租賃之出租仲介人即證
      人乙○○亦於原審及本院證稱：從頭到尾沒有人說要做停車場等語（見原審卷
      第三十九頁、本院九十年一月八日訊問筆錄）。惟上開證人均係本件租賃關係
      之仲介人員，所證述者復與其本身有利害關係，本難期為真實完全之陳述；再
      者，依證人丙○○所言，知悉警務宿舍倒塌後，既到場關心，惟卻未基於仲介
      人員之立場給予協助通知出租人陳澤繼，亦有違常情；況被告甲○○亦未必將
      實情告知仲介人員，此由出租人陳澤繼亦供稱不知被告甲○○欲拆除房屋乙節
      ，可供參酌。是證人丙○○、乙○○此部分之證詞，尚不足為有利被告甲○○
      之認定。
（四）按「刑法上所謂建築物，係指有牆有壁，足蔽風雨，吾人可以自由出入，且定
      著於土地之工作物而言」（最高法院二十年台上字第七一二判例要旨參照）。
      查證人丙○○證述簽租約前有去看房子外觀，但未進去，其稱「覺得房子很舊
      ，是日式建築，：：木門有點縫隙，屋頂蓋了很多帆布，放了很多輪胎」等語
      （見本院九十年一月八日訊問筆錄），證人乙○○亦證稱：「房子太舊，房子
      的門快壞掉，牆壁上面有很多洞，以前是冷氣，冷氣已經拿走，：：屋頂有破
      大洞，用很大的帆布蓋著，上面壓輪胎、磚頭，因為漏水」等語（見本院九十
      年一月八日訊問筆錄），可知該房屋雖很陳舊，牆壁有冷氣移走後之破洞、屋
      頂因破洞漏水而蓋有帆布處理，但整體而言，並非無牆壁且無法蔽風雨，應認
      仍係刑法上之「建築物」。是被告甲○○予以拆除，難謂無毀壞建築物之故意
      。
（五）此外，復有上開房地之建物及土地謄本、協議書、授權書、財政部八十八年三
      月二十二日臺財產接第八八００六九六五號函、內政部警政署八十八年六月二
      十五日（八八）警署人字第六七０二六號函、臺灣省政府警務處經管公有宿舍
      情形表、臺灣省政府警務處經管宿舍調查清冊、臺北市地籍圖謄本、臺北市建
      築改良物勘測結果通知書、地籍圖謄本、臺灣省政府警政廳八十八年六月十一
      日八十八警後字第三五三一三號函在卷可資佐證。本案事證明確，被告甲○○
      毀壞建築物之犯行，堪以認定，應依法論科。
二、核被告甲○○所為，係犯刑法第三百五十三條第一項之毀壞建築物罪。被告甲○○利用不知情之工人拆除警務宿舍，為間接正犯。
三、原審就被告甲○○予以論罪科刑，固非無見，惟查被告並無竊佔部分之犯行（詳
    如後述），原審併論以牽連犯，尚有未洽。被告甲○○上訴意旨否認犯罪，雖無
    理由，惟原判決此部分既有可議，自應由本院予以撤銷改判。爰審酌被告承租他
    人建築物後竟將之拆除，損害所有權人權利至鉅，惟拆除之房屋係老舊房舍，於
    延宕一年半後已將房地返還管理人，及其生活狀況、品行、智識程度、犯罪之動
    機、目的、手段等一切情狀，量處如主文所示之刑。末查被告甲○○雖有事實欄
    所載犯罪科刑情形，惟未曾受有期徒刑以上刑之宣告，有臺灣高等法院檢察署刑
    案紀錄簡覆表附卷可稽，因一時失慮，貪欲圖便，致觸犯本件，惟經此偵審程序
    之教訓，當知所警惕，而無再犯之虞，本院認前開對其宣告之刑，以暫不執行為
    適當，爰諭知緩刑貳年，以啟自新。
三、公訴意旨另以：被告甲○○與陳澤繼（已判決確定）均明知坐落臺北市○○區○○段四小段一三四、一三七地號土地上之臺北市○○區○○街六一巷一號木造建
    物（面積一二五．六二平方公尺）為警務宿舍，屬國家所有，由原配住人即陳澤
    繼之繼父汪弼及母親汪金蕓輝共同居住，汪弼於七十三年一月一日死亡後，由遺
    眷即汪金蕓輝續住，迄八十七年六月四日汪金蕓輝死亡後，已無權利使用上開房
    地，陳澤繼竟意圖為自己不法之利益，竊佔上開房地，據為己用，嗣甲○○更與
    陳澤繼基於犯意聯絡，共同意圖為自己不法之利益，於八十八年一月十三日在上
    址簽訂協議書，由陳澤繼以每月新臺幣五萬五千元之價格，出租上開房地予甲○○，而共同竊佔之。因認被告甲○○涉有刑法第三百二十條第二項之竊佔罪嫌云
    云。
四、經查：
（一）按刑法第三百二十條第二項之竊佔罪，為即成犯，於其竊佔行為完成時犯罪即
      成立，以後之繼續竊佔乃狀態之繼續，而非行為之繼續，最高法院六十六年台
      上字第三一一八號判例要旨參照。查已判決確定被告陳澤繼於八十七年六月四
      日其母汪金蕓輝死亡後，已無權利使用上開房地，竟意圖為自己不法之利益竊
      佔上開房地，據為己有，竊佔行為已完成，犯罪即已成立。被告甲○○向陳澤
      繼承租其所竊佔之上開房地，僅係繼受原來竊佔之狀態，而非對原房地所有權
      人之另一竊佔行為，依上開判例要旨說明，被告甲○○之行為，尚與竊佔罪之
      構成要件有別，難謂被告甲○○之承租行為成立刑法竊佔罪，何況如原審確定
      判決認定被告陳澤繼早於出租上開房地前，即有竊佔犯行，竊佔行為已完成，
      被告陳澤繼與甲○○亦顯不成立共同竊佔罪。
（二）又，被告甲○○係透過仲介公司向陳澤繼承租上開房地，承租時對於上開房地
      為警務宿舍雖知情，惟依當地行情按月給付租金予陳澤繼，業據已判決確定被
      告陳澤繼於原審供明在卷，及證人乙○○證述屬實，並有協議書在卷可按，即
      難認被告有何為自己不法利益之意圖，擅自占有上開房地，而侵害所有權人即
      國家或管理權人即內政部警政署之支配權之犯意。被告甲○○既無為自己不法
      利益之意圖暨竊佔之犯意，與刑法竊佔罪成立之主觀構成要件不符，尚難成立
      竊佔罪。
（三）此外，本院復查無其他積極證據足以證明被告甲○○有何竊佔之犯行，本應諭
      知無罪。惟檢察官以之與前開論處罪刑部分有牽連犯之裁判上一罪關係，故不
      另為無罪之諭知，併此敘明。
據上論斷，應依刑事訴訟法第三百六十九條第一項前段、第三百六十四條、第二百九
十九條第一項前段，刑法第三百五十三條第一項、第七十四條第一款，判決如主文。
本案經檢察官李金定到庭執行職務。
中      華      民      國    九十      年      二      月    二十一    日
                              臺灣高等法院刑事第二十二庭
                                  審判長法  官  許  正  順
                                        法  官  邱  同  印
                                        法  官  胡  方  新
右正本證明與原本無異。
如不服本判決應於收受送達後十日內向本院提出上訴書狀，其未敘述上訴之理由者並
得於提起上訴後十日內向本院補提理由書（均須按他造當事人之人數附繕本）。
                                        書記官  秦  慧  榮
中    華    民    國     九十     年       二       月      二十二      日
附錄本判決論罪科刑法條全文：
刑法第三百五十三條
毀壞他人建築物、礦坑、船艦或致令不堪用者，處六月以上五年以下有期徒刑。
因而致人於死者，處無期徒刑或七年以上有期徒刑；致重傷者，處三年有以下有期徒
刑。
第一項之未遂犯罰之。


司法院資訊處製作；財團法人民間司法改革基金會備份。
